【裁判字號】    89,簡上,176
【裁判日期】    900605
【裁判案由】    拆屋還地
【裁判全文】
臺灣高雄地方法院民事判決  八十九年度簡上字第一七六號
    上  訴  人  乙○○○
    被上訴人    丙○○
    訴訟代理人  甲○○
右當事人間請求拆屋還地事件，上訴人對於中華民國八十九年三月二十日本院岡山簡
易庭八十八年度岡簡字第二○一號第一審簡易判決提起上訴，本院判決如左：
    主      文
原判決廢棄。
被上訴人在第一審簡易之訴駁回。
第一、二審訴訟費用由被上訴人負擔。
    事      實
甲、上訴人方面：
  一、聲明：求為判決如主文所示。
  二、陳述：除與原審判決書所載相同者予以引用外，補稱：
    (1)、本件被上訴人夫婦於上訴人興建系爭房屋時確曾於越界建築當時多次到過現
        場，此經建築當時之現場工人即證人黃信華、杜豐政、陳進旺等人於鈞院審
        理中到庭具結證述在卷，且被上訴人住所與系爭越界建築之房屋所在，兩者
        距離僅有幾百公尺，步行亦僅約五、六分鐘而已，而從上訴人之系爭越界建
        築房屋頂樓，亦可清楚看到被上訴人所住房屋，是以上訴人越界建築當時被
        上訴人即可輕易知悉，況依被上訴人所承，其在七十七年間上訴人購買系爭
        土地時即曾參與上訴人測量兩造土地界址之過程，並知悉上訴人土地訂有四
        個界樁，則被上訴人在上訴人越界建築之前既曾參與指界，其自業確知兩造
        系爭土地之界址為何（即上訴人之土地上四個樁之連線），且其於上訴人興
        築系爭房屋前亦曾出具同意使用其土地之同意書，加以其於建築當時曾多次
        親至現場，顯然其即應已發見系爭土地上之四個樁界不存在而已越界，惟其
        於當時卻未為任何表示，是其應知上訴人越界建築之情事而未即為表示異議
        ，依民法第七百九十六條之規定，其自不得再行請求拆除越界部分之建物，
        退步言，所謂知其越界之知與不知，係應就鄰地所有人之個人情事定之，而
        非決於客觀之情事，今上訴人已盡舉證責任之能事，依被上訴人之個人情事
        ，證明被上訴人「應知」且「已知」越界建築之情事，不僅為可能知悉而已
        ，若被上訴人仍主張不知，則應由其負舉證責任，方符合事理之平。
    (2)、按權利之行使，不得以損害他人為主要目的，此為民法第一百四十八條所明
        定，而權利之行使是否以損害他人為主要目的，應就權利人因權利之行使所
        能取得之利益，與他人或國家社會因其權利行使所受之損害，比較衡量定之
        ，倘其權利之行使，自己所得利益極少，而他人或國家社會所受之損失甚大
        者，非不得視為以損害他人為主要目的，此為權利社會化之基本內涵必然之
        解釋。本件被上訴人所有之土地現為一雜草叢生之空地，久未經營，其尚可
        規劃為其他之利用，而系爭越界之土地相當於上訴人所有建物側面牆壁之全
        部，且為主要支撐建物之柱樑及橫樑所在，如予拆除必將嚴重影響房屋之安
        全結構，而使上訴人所有之上開建築物崩塌損壞，其損失將達新台幣（下同
        ）七、八百萬元以上，損失可謂極大，而系爭越界建築之面積僅為十二．二
        九平方公尺，此僅為一極狹長之基地面積，縱將該部分之地上物拆除，被上
        訴人所收回之土地亦僅係任其荒廢，其利用價值甚微，且若依被上訴人之拆
        屋請求，其能否僅拆牆壁、柱樑及橫樑而不使建築物崩塌，此屬困難甚且為
        不可能之事，則判決之執行實有疑義，縱予執行，亦恐生公共安全上之問題
        ，況本件上訴人自始即願以合理之價額補償被上訴人因此所受之損失，惟被
        上訴人自始乃即堅持以極不合理之價額（以三０、三四平方公尺計算越界面
        積，每坪以二十六萬元計算）求償，並請求五十萬元之精神慰撫金，足見其
        請求拆屋還地顯係以損害上訴人為主要目的而係權利濫用無疑，且亦有違誠
        信原則，原審以上訴人未依建築執照所核准之範圍建築系爭房屋，以致實際
        建築面積超過使用執照面積，且界址爭議又係發生於重測之前，越界結果係
        可歸責於自己之事由而造成，因認上訴人無占有使用之正當權源，且被上訴
        人亦無權利濫用之情事，進而判決上訴人應予拆屋還地，其認事用法咸有違
        誤，為此乃請求廢棄原判決，並駁回被上訴人第一審簡易之訴。
  三、證據：提出除引用前審立證外，另提出照片、路竹鄉大比例尺地圖、高雄縣政
            府建設局使用執照等件為證，並請求訊問證人黃信華、杜豐政、陳進旺
            及聲請囑託內政部土地測量總局複丈。
乙、被上訴人方面：
  一、聲明：求為判決駁回上訴人之上訴。
  二、陳述：除與原審判決書所載相同者予以引用外，補稱：
      上訴人於民國七十七年間購買系爭土地時，被上訴人曾參與兩造界址之測量，
      當時系爭土地曾釘有四個界樁，之後被上訴人即均未曾到過系爭土地觀看，嗣
      乃於八十年間路過該地時始發現系爭房屋業已興築完畢，後因懷疑上訴人有越
      界建築之情事，乃於八十一年八月間會同高雄縣路竹地政事務所人員進行複丈
      ，經測量結果確認上訴人有越界之事實，被上訴人至此方知此情而向上訴人異
      議，上訴人於建築時既未經鑑界，動工時亦未與被上訴人聯絡，且復未依所申
      請之建築執照範圍建築，被上訴人於上訴人建築期間自無從提出異議，而被上
      訴人雖曾書立同意書予上訴人持有，惟此僅係因相鄰關係同意上訴人可於其在
      地下室挖土之防護措施使用被上訴人土地，並非同意其越界建築，是被上訴人
      於上訴人興築系爭房屋時既不知有越界情事而於建築完竣後始知，自無民法第
      七百九十六條規定之適用，上訴人屢執民法第七百九十六條及第一百四十八條
      等規定主張不得拆屋還地云云，自屬無據，原審判決認事用法均無違誤，其上
      訴自應予以駁回。
  三、證據：除引用前審立證外，並請求訊問證人蘇明治。
丙、本院依職權調閱本院八十三年度岡簡字一五二五號、八十七年度易字第四○七○
    號卷宗。
    理      由
一、本件被上訴人起訴主張伊所有坐落高雄縣路竹鄉○○段第二二五地號土地（重測
    前為同鄉○○段第四四八之三八地號）與上訴人所有之同段第二二四地號土地（
    重測前為大社段四四八之三八地號）相鄰，而上訴人於七十八年間為建築房屋，
    曾要求被上訴人同意其在地下室挖土採取防護措施時使用被上訴人所有上開土地
    ，詎被告於興築系爭房屋時竟越界建築，被上訴人於八十年間察覺後即提出異議
    ，並向高雄縣路竹鄉地政事務所申請複丈，嗣因實施地籍圖重測，因雙方指界不
    一而於八十三年六月間在高雄縣政府調處，惟上訴人不服各按重測前各土地所有
    權人土地面依比例配賦原則之調處，另向鈞院訴請確定界址，經鈞院以八十三年
    度簡上字第二一○號判決確定兩造所有上開土地之界址為如附圖所示之Ｇ、Ｈ連
    接線，嗣並經完成登記，而依前開確定判決認定之界址，上訴人所興建之門牌編
    號高雄縣路竹鄉○○村○○街八二號建物乃占用被上訴人所有上開土地十七．七
    四平方公尺，為此乃依民法第七百六十七條所定請求上訴人應將上開土地越界部
    分之地上物拆除並將占有土地予以返還等語，上訴人則以被上訴人於伊購買系爭
    土地時即因曾參與伊與前手之土地測量而已確知兩造土地之界址所在，而被上訴
    人於伊興築系爭房屋前即已出具同意書而同意伊使用其所有上開土地，嗣其於系
    爭房屋興建時亦曾多次到過現場，且其住所與系爭越界房屋所在相距亦僅為數百
    公尺，是以上訴人越界建築當時被上訴人應即已知悉，惟其於知悉後卻未為任何
    異議，依民法第七百九十六條之規定，其自不得再行請求拆除越界部分之建物，
    縱認被上訴人仍得請求拆除越界建築部分，惟上訴人所有之上開土地現為雜草叢
    生之空地，且越界建築之面積僅為十二．二九平方公尺，此一極狹長之基地面積
    縱將該部分之地上物予以拆除，被上訴人所收回之土地利用價值甚微，而系爭越
    界之土地相當於伊所有上開建物側面牆壁之全部，且為主要支撐建物之柱樑及橫
    樑所在，如予拆除必將嚴重影響上開房屋之安全結構而使之崩塌損壞，伊之損失
    將達七、八百萬元以上，且依被上訴人之拆屋請求，其執行時根本不可能僅拆牆
    壁、柱樑及橫樑而不使系爭建築物崩塌，則判決之執行實有疑義，況伊自始即願
    以合理之價額補償被上訴人因此所受之損失，惟被上訴人則堅持以極不合理之價
    額求償，足見其請求拆屋還地顯係以損害上訴人為主要目的而屬濫用權利，且亦
    有違誠信原則，其請求拆屋還地云云，自屬無據等語以資抗辯。
二、本件被上訴人主張兩造所有上開土地乃為相互毗鄰之土地，而上訴人於七十八年
    間在上開土地建築系爭房屋時，曾要求被上訴人同意其在地下室挖土採取防護措
    施時得使用其所有上開土地，嗣上開房屋建築完畢後，被上訴人乃於八十一年八
    月間請求測量，經高雄縣路竹地政事務所於同月十八日派員施測後認有越界情事
    ，再依土地異議案報請高雄縣政府於同年十二月三日派員複測結果亦同，後因實
    施地籍圖重測，雙方因指界不一而於八十三年六月間在高雄縣政府調處，惟上訴
    人不服各按重測前各土地所有權人土地面依比例配賦原則之調處，另向本院訴請
    確定界址，經本院以八十三年度簡上字第二一○號判決確定兩造所有上開土地之
    界址為如附圖所示之Ｇ、Ｈ連接線並完成登記，而依前開確定判決認定之界址，
    上訴人所興建之門牌編號高雄縣路竹鄉○○村○○街八二號建物乃占及被上訴人
    所有之上開土地乙節，業據被上訴人提出同意書、土地登記簿謄本、地籍圖、本
    院八十三年度岡簡字第一五二五號民事判決、八十三年度簡上字第二一○號民事
    判決、土地複丈定期通知書、高雄縣路竹地政事務所函、高雄縣政府函附調處筆
    錄、台灣高雄地方法院檢察署檢察官起訴書等件為證，且經本院調閱本院八十三
    年度岡簡字第一五二五號卷宗查明無訛，上訴人於此固不爭執，自堪信被上訴人
    此部分主張為真實，惟其另以前揭情詞置辯。經查：
    (1)、本件上訴人係於其所有之上開土地興築有門牌編號高雄縣路竹鄉○○村○○
        街八二號之三層樓磚造房屋，而被上訴人所有前開毗鄰之土地現乃為空地，
        此經本院到場勘驗屬實，並製有勘驗筆錄及照片等在卷可稽，而兩造所有系
        爭土地之界址，於前業經本院八十三年度簡上字第二一○號判決認定為如圖
        所示之ＧＨ連接線並告確定，此經本院調閱上開卷宗查明無訛，是兩造所有
        系爭土地之界址，自應受前開確定判決之拘束而以此為界，上開房屋是否越
        界，亦應本此為測量之基準。今上訴人所興建之上開房屋，經本院囑託內政
        部土地測量局以前開確定判決所確定之界址即如附圖所示之ＧＨ線為測量基
        準施測，經其以電子測距經緯儀檢測系爭土地附近之圖根點經計算檢核合格
        後，據以施測圖根測量作為該測區之控制點，後以該圖根補點為基點施測系
        爭土地重測地籍調查表記載之界址點及附近各界址點、現況使用界位置，並
        計算其坐標值輸入電腦，用自動繪圖儀展繪於鑑測原圖上，再依高雄縣路竹
        地政事務所保管之地籍圖、地籍調查表等資料，展繪本案系爭土地及附近之
        地籍圖經界線，與前項成果檢核後測定於鑑測原圖上作成鑑定圖，系爭房屋
        逾越使用被上訴人所有同段第二二五地號土地部分之面積為０．００一五０
        七公頃乙節，此有該局鑑定書、鑑定圖及該局九十地測二字第０四八八０號
        函在卷可稽，是上訴人所有系爭建物業已越界建築可堪認定；另原審雖據高
        雄縣路竹鄉地政事務所所為之測量結果認定越界面積為十六．０三平方公尺
        ，惟內政部土地測量局係採用高精密儀器而為鑑定，其鑑定結果應較高雄縣
        路竹地政事務所所為之測量結果精確，其越界面積自應以此為據，附此敘明
        。
    (2)、按在訴訟法上主張鄰地所有人知其越界而不即提出異議者，應負舉證責任，
        又所謂知其越界之知與不知，應就鄰地所有人之個人情事定之，非決於客觀
        之情事，最高法院五十八年台上字第二九一九著有判例。本件上訴人主張被
        上訴人於系爭房屋興築時應已知悉越界之事實乙節，固舉證人黃信華、杜豐
        政、陳進旺到場證稱被上訴人及其先生即訴訟代理人於建築期間有到過現場
        等語為證，惟此知悉越界之事實業據被上訴人所否認，而證人黃信華、杜豐
        政、陳進旺到庭亦多僅證稱被上訴人之夫曾到場與上訴人之夫談及地下室挖
        出之土壤不要堆在其所有土地太高等語，並未提及其是否知悉越界或因而對
        之異議而生爭執等情，且系爭房屋越界面積僅為十五．０七平方公尺，其越
        界之面寬僅近四十六公分（高雄縣路竹地政事務所複丈成果圖參照），此甚
        小之越界寬度非經實地測量，一般人應無知悉之可能，自難僅以證人證述被
        上訴人之夫有到場談話之事實即認被上訴人於上訴人建築當時業已知悉越界
        ；另上訴人固另以被上訴人於其購地當時曾參與地界測量，且當初測量後並
        釘有四支界樁，因認被上訴人應已知悉界址何在云云，惟本件上訴人購地時
        間乃為七十七年六月間，而其建築系爭房屋之時間則已為七十九年九月間，
        且其於建築時乃以現場僅存之三根界樁，由建築師依上訴人所告知之土地寬
        度丈量定出另一基點而拉線建屋（本院八十七年度易字第四０七０號刑事判
        決書所載證人吳文述證述內容參照），是縱認被上訴人於上訴人購地時曾參
        與測量，且於上訴人建屋當時亦曾經到場，惟其自測量後至上訴人建屋時業
        經二年有餘，且上訴人建屋時係將其所認定之界址四處均行蓋滿並無留空，
        則被上訴人於此零亂又已建滿之現場又何能辨別原已缺一界樁存在之界址為
        何，又何有明知上訴人業已越界而毫無爭執發生之情者，被上訴人所辯其係
        至八十一年八月測量時始悉系爭房屋越界等語應屬可採，上訴人所陳被上訴
        人於建築當時業已知悉越界之事實云云自屬無據。今被上訴人於上訴人建築
        系爭房屋當時既不知業已逾越疆界情事，其自仍得請求移去或變更此越界之
        建築物，上訴人主張被上訴人依民法第七百九十六條之規定不得再行請求拆
        除越界部分之建物云云，自無足採。
    (3)、按權利之行使，不得以損害他人為主要目的，民法第一百四十八條定有明文
        ，而權利之行使是否以損害他人為主要目的，應就權利人因權利之行使所能
        取得之利益，與他人或國家社會因其權利行使所受之損害，比較衡量定之，
        倘其權利之行使，自己所得利益極少，而他人或國家社會所受之損失甚大者
        ，非不得視為以損害他人為主要目的，此為權利社會化之基本內涵必然之解
        釋，最高法院七十一年度台上字第七三七號亦著有判例。經查，系爭建物乃
        為三層磚造新建樓房，且系爭越界土地之位置相當於上開建物主要支撐之柱
        樑及橫樑所在之側面牆壁全部，而被上訴人所有之上開土地現乃為一空地，
        且現亦無利用之規劃乙節，此為兩造所不爭執，並有現場照片在卷可稽，另
        上訴人於建築系爭房屋時乃委由建築師設計，且依設計圖所示，其原建物部
        分並未逾越當時土地登記簿所載之面積，施工中復委請建築師事務所之人員
        擔任監工等情，亦有台灣高等法院高雄分院八十七年度上易字第二三六三號
        刑事判決在卷可參，是本件上訴人就此越界部分並非惡意為之，且系爭建物
        之越界部分乃為柱樑之所在，如予拆除勢將嚴重影響系爭房屋之安全結構而
        有崩塌損壞之可能，其將造成之損失可謂極大，而被上訴人所有系爭土地之
        面積乃為二百六十六平方公尺（土地登記謄本附卷參照），惟系爭越界建築
        之面積則僅為十五．０七平方公尺，且為一面寬僅四十六公分之極狹長基地
        ，其就此部分土地若不予收回，於其嗣後之規劃利用亦應無何重大之影響，
        況其現亦無任何使用之規劃而任之荒蕪，則被上訴人於此部分所有權之行使
        所能取得之利益，與上訴人因其權利行使所受之損害顯不相當；另依被上訴
        人所承，其訴請本件拆屋還地乃因上訴人不肯價購系爭越界土地所致，惟本
        件被上訴人所提出之價購條件，依其所提出之準備書狀所載乃為九年無償使
        用對價三十二萬四千元（每月三千計算）、精神損失賠償五十萬元及以每坪
        二十六萬元價購三０．三四平方公尺計算越界面積之價款總計二百三十八萬
        餘元，則其以越界面積僅為十五．０七平方公尺之地竟索價二百三十八萬餘
        元之價購款，其行使權利顯為以損害他人為主要目的而屬權利之濫用甚明。
    綜上所述，本件被上訴人於上訴人越界建築系爭房屋時固因不知其已逾越疆界而
    仍得請求其移去或變更此越界之建築物，惟其於本件所有權之妨害除去請求權之
    行使乃為權利濫用而無保護必要，業如前述，從而本件被上訴人依民法第七百六
    十七條所定請求上訴人應將上開土地越界部分之地上物拆除並將占有土地予以返
    還，依法尚屬無據，自不應予以准許，原審判命上訴人應將其占有之一六．０三
    平方公尺之建物拆除並將土地交還予被上訴人，自有未洽，上訴意旨指摘原判決
    不當，求予廢棄改判，為有理由，自應由本院予以廢棄改判如主文第二項所示。
三、本件為判決基礎之法律關係已臻明確，兩造其餘之攻擊防禦方法核與判決結果不
    生影響，毋庸一一論列，併此敘明。
四、據上論結，本件上訴為有理由，合依民事訴訟法第四百三十六條之一第三項、第
    四百五十條、第七十八條，判決如主文。
中      華      民      國    九十      年      六      月      五      日
                              臺灣高雄地方法院民事第五庭
~B審判長法官  朱玲瑤
~B法      官  汪怡君
~B法      官  黃宏欽
右為正本係照原本作成。
本判決不得上訴。
中      華      民      國    九十      年      六      月      五      日
~B法院書記官  張乃昇


司法院資訊處製作；財團法人民間司法改革基金會備份。
